【裁判字號】    88,上,948
【裁判日期】    890131
【裁判案由】    拆屋還地
【裁判全文】
臺灣高等法院民事判決                              八十八年度上字第九四八號
    上  訴  人  乙○○○
    訴訟代理人  林世宗律師
    被上訴人    丁○○      住.
    訴訟代理人  黃正安      住.
                戊○○      住台北縣新莊市○○街七十一巷六號二樓
    被  上訴人  丙○○○    住台北縣新莊市○○街三八號四樓
                甲○○      住台北市○○○路○段十八號四樓
    兼共    同
    訴訟代理人  戊○○      住台北縣新莊市○○街七十一巷六號二樓
右當事人間請求拆屋還地事件，上訴人對於中華民國八十八年五月十九日臺灣板橋地
方法院八十八年度訴字第一九六號第一審判決提起上訴，本院判決如左：
    主      文
上訴駁回。
第二審訴訟費用由上訴人負擔。
    事      實
甲、上訴人方面：
一、聲明：求為判決：
  (一)原判決不利於上訴人部分廢棄。
  (二)右廢棄部分，被上訴人在第一審之訴駁回。
二、陳述：除與原判決記載相同者，茲引用之外，補稱：
  (一)上訴人之配偶陳英仁於七十年間購買系爭土地上建物即門牌號碼台北縣新莊市○
    ○街三八號一樓房屋時，即由建商與承購戶約定該一樓建物後延伸之土地及地下
    室均由一樓住戶管理使用，兩造已有分管之協議，且系爭土地上兩造所有建物以
    外之三棟建物一樓延伸部分亦均加蓋，足證共有人就上訴人所有一樓建物延伸部
    分土地約定由上訴人管理，且經被上訴人於上訴答辯狀自認，上訴人非無權占有
    。
  (二)被上訴人十餘年來未有相反主張，且其餘共有人亦未對上訴人為起訴請求，足證
    上訴人與其他共有人自始即有管理權之約定。
三、證據：援用第一審所提證據。
乙、被上訴人方面：
一、聲明：求為判決駁回上訴。
二、陳述：除與原判決記載相同者，茲引用之外，補稱：
  (一)系爭土地上其餘三棟建物一樓延伸部分加蓋，係經兩造以外之土地共有人同意，
    惟並不表示被上訴人同意上訴人使用其所有一樓建物延伸部分土地。
  (二)系爭土地上之建物被上訴人戊○○、甲○○、丙○○○係向建商買的，丁○○係
    向第三人蔡美娥買的，其餘不清楚，買賣當時，上訴人、被上訴人及其餘共有人
    均不認識，不可能有協議存在，被上訴人從未同意上訴人使用一樓建物延伸部分
    土地及地下室。
三、證據：除援用第一審所提證據外，補提：土地所有權狀、建築改良物所有權狀各
    四紙、地價謄本一紙、房屋預訂契約書一份為證。
丙、本院依職權勘驗現場。
    理      由
一、本件被上訴人起訴主張：坐落台北縣新莊市○○段六三四地號土地（下稱系爭土
    地）為兩造與其他共有人共有，被上訴人應有部分各為二十分之一，詎上訴人未
    經被上訴人及其他共有人同意，擅自占用上開土地如原判決附圖斜線部分所示位
    置砌牆搭設雨棚、鐵架及鐵捲門等地上物構築房屋使用，獲得相當於租金之利益
    而致被上訴人受有損害，另於系爭五層樓房出入口進入地下室之樓梯前砌築牆壁
    及加設鐵門，以阻絕其他共有人之使用，迭經催請拆除，均置之不理，爰本於所
    有權之作用及不當得利之法律關係，求為命(一)上訴人應將其佔用台北縣新莊市○
    ○段六三四地號土地上，如原判決附圖所示斜線部分面積四十八．九平方公尺之
    地上物拆除，將土地返還被上訴人及其他共有人；(二)上訴人應給付被上訴人各新
    台幣（以下同）一萬三千二百十七元，及自起訴狀繕本送達翌日起至返還前開土
    地之日止，按月給付被上訴人各二百三十六元之判決。（原審判決命上訴人拆除
    地上物，返還土地予被上訴人及其他共有人，並命上訴人給付被上訴人每人各六
    千六百零九元，及自八十八年二月十二日起至返還前開土地之日止，按月給付被
    上訴人各一百十八元，並駁回被上訴人其餘請求，被上訴人對其敗訴部分未據聲
    明不服。）
    上訴人則以：伊為系爭土地共有人，應有部分二十分之一，伊於七十年間由配偶
    陳英仁購買坐落系爭土地上建物即門牌號碼台北縣新莊市○○街三八號一樓房屋
    時，即由建商與承購戶約定該一樓建物後延伸之土地及地下室均由一樓住戶管理
    使用，兩造已有分管之協議，上訴人於一樓建物延伸土地加蓋車庫及地下室裝設
    鐵門，均非無權占有，被上訴人迨起訴前十餘年來未有相反主張，上訴人依約管
    理使用，亦無不當得利，被上訴人之請求為無理由等語，資為抗辯。
二、被上訴人主張系爭土地為被上訴人及上訴人與訴外人所共有，上訴人並占用系爭
    土地在如原審附圖斜線部分面積四十八．九平方公尺砌牆搭設雨棚、鐵架及鐵捲
    門等地上物構築房屋使用，另於兩造所有建物進入地下室之樓梯前加設鐵門等情
    ，業據提出土地登記簿謄本、建物登記簿謄本、附圖各一份及照片四幀（見原審
    卷第十二至卅八頁、第四十二頁）為證，並經原審及本院分別勘驗現場，並囑託
    台北縣新莊地政事務所測量，製有勘驗筆錄、附圖及台北縣新莊地政事務所複丈
    成果圖（見原審卷第七十一、七十二、七十五、七十六頁、本院卷第六十三、六
    十四頁）附卷可稽，且為上訴人所不爭，堪信為真。
三、按所有人對於無權占有者，得請求返還之。對於妨害其所有權者，得請求除去之
    。又各共有人，按其應有部分，對於共有物之全部，有使用收益之權。各共有人
    對於第三人，得就共有物之全部為本於所有權之請求。但回復共有物之請求，僅
    得為共有人全體之利益為之。民法第七百六十七條、第八百十八條、第八百二十
    一條分別定有明文。雖各共有人按其應有部分，對於共有物之全部雖有使用收益
    之權，惟共有人對共有物之特定部分使用收益，仍須徵得他共有人全部之同意，
    非謂共有人得對共有物之全部或任何一部有自由使用收益之權利。如共有人不顧
    他共有人之利益，而就共有物之全部或一部任意使用收益，即屬侵害他共有人之
    權利（最高法院六十二年臺上字第一八○三號判例參照）。是各共有人按其應有
    部分，對於共有物之全部雖有使用收益之權。惟未經共有人協議分管之共有物，
    共有人對共有物特定部分占用收益，仍須徵得他共有人全體之同意。其未經他共
    有人同意而就共有物之全部或一部任意占用收益，即屬侵害他共有人之權利，他
    共有人得本於所有權請求除去妨害或請求向全體共有人返還占用部分，殆無疑義
    。
四、被上訴人主張上訴人無權占有系爭共有土地上如原判決附圖斜線部分所示面積，
    上訴人則以其配偶陳英仁於七十年間購買系爭土地上建物即門牌號碼台北縣新莊
    市○○街三八號一樓房屋時，即由建商與承購戶約定該一樓建物後延伸之土地及
    地下室均由一樓住戶管理使用，兩造已有分管之協議云云抗辯，並提出不動產買
    賣契約書一份（見原審卷第五十九至六十二頁）為證，被上訴人對該買賣契約書
    之真正固不爭執，惟否認有分管之協議，經查：
  (一)系爭土地為兩造及訴外人葉秀玉等共二十人所共有，應有部分各二十分之一，其
    上並有兩造及訴外人葉秀玉等人所有門牌號碼台北縣新莊市○○街三二、三四、
    三六、三八號房屋四棟，每棟各五層，有前開土地登記謄本、建物登記簿謄本（
    見原審卷第十二至卅六頁）、土地及建築改良物所有權狀（見本院卷第六十五至
    七十頁、八十四、八十五頁）可按，並經本院勘驗現場屬實，製有勘驗筆錄及附
    圖（見本院卷第六十三、六十四頁）可資佐證，依前開不動產買賣契約書之內容
    記載，上訴人係由其夫陳英仁於七十年七月十四日向訴外人陳淑華、杜牧恩買受
    系爭土地應有部分二十分之一及其上建物門牌號碼台北縣新莊市○○街三八號一
    樓房屋所有權（即系爭土地重測前為台北縣新莊市○○段○街小段一三八之四地
    號，系爭建物門牌整編前為台北縣新莊市○○路三○○巷二弄一號房屋），該契
    約書第十一條固約定：本標的物下之地下室及屋後延伸部份，甲方（即陳英仁）
    有管理權等語（見原審卷第六十頁），惟按買賣契約僅有債之效力，不得以之對
    抗契約以外之第三人（最高法院七十二年臺上字第九三八號判例參照），故前揭
    管理權之約定縱屬實在，亦僅存在於買賣契約之當事人即訴外人陳英仁與陳淑華
    、杜牧恩之間，上訴人與被上訴人既非該契約之當事人或繼受人，自難遽為拘束
    被上訴人，是上訴人之抗辯，尚嫌無據，不足採信。
  (二)上訴人復抗辯：系爭土地上兩造所有建物以外之三棟建物一樓（即門牌號碼三十
    二、三十四、三十六號一樓）延伸部分亦均加蓋，足證共有人就上訴人所有一樓
    建物（即門牌號碼三十八號一樓）延伸部分土地約定由上訴人管理，且經被上訴
    人自認云云，被上訴人就系爭土地上其餘三棟建物一樓延伸部分加蓋，係經兩造
    以外之土地共有人同意乙節並不爭執，惟否認同意上訴人使用其所有一樓建物延
    伸部分土地，經查，系爭土地上除上訴人所有門牌號碼台北縣新莊市○○街三八
    號一樓房屋延伸部分加蓋如原判決附圖斜線所示外，其餘三棟建物即三十二、三
    十四、三十六號一樓房屋延伸部分土地上亦均加蓋違建等情，業經本院勘驗現場
    屬實，有勘驗筆錄及附圖（見本院卷第六十四頁）附卷足憑，而被上訴人固自承
    其餘三棟建物住戶對於其屋後空地，已協議共用毫無爭執：：等語（見本院卷第
    四十四頁），惟被上訴人主張者僅止於該其餘三棟建物一樓房屋延伸部分土地上
    之違建，係經兩造以外之其餘共有人同意，尚難遽為上訴人佔用亦經被上訴人同
    意之推論；且與本件上訴人佔用部分是否有合法之占有權源，乃屬二事，自不可
    混為一談，上訴人之抗辯，尚非可採。
  (三)再者，上訴人雖抗辯被上訴人等人十餘年來未有相反主張，且其餘共有人亦未對
    上訴人為主張，足證上訴人與其他共有人自始即有管理權之約定云云。惟按單純
    之沈默，除有特別情事，依社會觀念可認為一定意思表示者外，不得謂為默示之
    意思表示（最高法院二十九年上字第七六二號判例參照），故上訴人之抗辯縱屬
    實在，依前揭說明，被上訴人之單純沈默，亦不得視為默示上訴人與被上訴人及
    其他共有人間訂有管理權之契約存在；至系爭土地其餘共有人縱未對上訴人起訴
    請求，亦不足證明系爭土地之全體共有人就上訴人佔用部分有協議或同意其使用
    之情事存在，上訴人所辯亦不足採。
  (四)此外，上訴人均未舉證證明其與被上訴人及系爭土地其餘共有人間就上訴人佔用
    部分有管理之協議存在，或被上訴人同意上訴人使用收益佔用部分，上訴人抗辯
    其就前開佔用部分有合法之占有權源存在，即屬無據，被上訴人主張上訴人無權
    占有系爭土地如原判決附圖所示斜線部分面積四十八．九平方公尺，堪予認定，
    從而，被上訴人請求上訴人拆除前開佔用部分之地上物，並將土地返還被上訴人
    及其他共有人全體，即無不合。
五、被上訴人復主張上訴人未經共有人同意，於兩造所有系爭五層樓房出入口進入地
    下室之樓梯前砌築牆壁加設鐵門，阻絕其他共有人使用等語，上訴人固不否認其
    加裝鐵門情事，惟以兩造有分管之協議云云抗辯。經查，
  (一)按數人區分一建築物，而各有其一部者，該建築物及其附屬物之共同部份，推定
    為各所有人之共有，民法第七九九條前段定有明文。上訴人與被上訴人所有坐落
    系爭土地上門牌號碼台北縣新莊市○○街三八號一樓至五樓房屋（整編前門牌為
    同市○○路三○○巷二弄一號至一之四號），一樓部分為上訴人所有，二至五樓
    部分分別為被上訴人所有，系爭五層樓房之地下室則未單獨登記建號，原屬供被
    上訴人等各主建物所有人共同使用之公共設施，此有被上訴人提出被上訴人丁○
    ○之前手蔡美娥與系爭樓房之原建造人即大禾建設股份有限公司（下稱大禾公司
    ）間之房屋預訂契約書第十五條載明：地下室係公共設施：：等語（見本院卷第
    十五頁），及照片編號Ａ（見原審卷第四十二頁）可證，且系爭五層樓房之地下
    室出入口係自一樓房屋內樓梯相通，而地下室鐵門可通往一樓公共樓梯，該鐵門
    平日均上鎖等情，並經本院勘驗現場屬實，有勘驗筆錄在卷足憑（見本院卷第六
    十三頁正、反面），亦為上訴人所不爭，是該地下室乃屬於主建物之共同部分，
    供主建物所有人共同使用之性質，依前揭規定，自應推定為建物各區分所有人即
    被上訴人與上訴人所共有。
  (二)按共有人於與其他共有人訂立共有物分割或分管之特約後，縱將其應有部分讓與
    第三人，其分割或分管契約對於受讓人仍繼續存在（最高法院四十八年臺上字第
    一○六五號判例參照）；惟大法官會議八十三年六月三日釋字第三四九號解釋，
    認為前揭判例，就維持法律秩序之安定性而言，固有其必要，惟應有部分之受讓
    人若不知悉有分管契約，亦無可得而知之情形，受讓人仍受讓與人所訂分管契約
    之拘束，有使善意第三人受不測損害之虞，與憲法保障人民財產權之意旨有違，
    前揭判例在此範圍內，嗣後應不再援用。準此，共有人於與其他共有人訂立共有
    物分管之特約後，將其應有部分讓與第三人，受讓人若知悉或可得而知有分管契
    約，受讓人仍受讓與人所訂分管契約之拘束，其分管契約對於受讓人仍繼續存在
    。
  (三)上訴人以被上訴人所提之房屋預訂契約書第十五條約定地下室歸一樓住戶管理，
    認系爭土地共有人就該地下室已有分管之約定云云抗辯，經查，依被上訴人提出
    之房屋預訂契約書第十五條固規定：地下室係公共設施平時歸一樓戶管理：：等
    語（見本院卷第九十五頁反面），該契約書係被上訴人丁○○之前手蔡美娥向訴
    外人大禾公司購買系爭土地應有部分及及其上建物門牌號碼台北縣新莊市○○街
    三八號二樓房屋所訂立（見本院卷第九十頁），另被上訴人戊○○、甲○○、丙
    ○○○自承係向建商購買系爭房屋（見本院卷第卅一頁反面、卅二頁、五十二頁
    ，而上訴人之夫及被上訴人丁○○均係由建商出售第三人後，向第三人所購買，
    此為兩造所不爭，雖被上訴人已無法提出其他契約（見本院卷第一三八頁），然
    觀之前開訴外人黃美娥與大禾公司之房屋預訂契約書第十五條係印刷字體，應為
    建設公司出售系爭房地時所製作之制式契約，即該條款於建設公司與買受人訂立
    契約時，應均有相同之約定，揆諸前揭判例及大法官會議解釋之意旨，該「地下
    室歸一樓戶管理」之約定，於向建設公司購買系爭房地之買受人（即含本件之被
    上訴人戊○○、甲○○、丙○○○在內）間，即為有分管之約定，倘受讓人上訴
    人之夫及被上訴人丁○○，如知悉或可得而知有該分管之約定存在，自仍受該分
    管契約之拘束。本件縱兩造均知悉該約定而應受前開約定之拘束，惟觀之該約定
    之內容，係記載「地下室係公共設施平時歸一樓戶管理：：」，依其文義應僅將
    地下室之管理權約定由一樓住戶行使，一樓之住戶雖對於地下室有管理權，惟亦
    僅止於管理而已，自不得逾越管理權之範圍，而有妨害其他共有人使用收益共有
    物之行為，是上訴人擅自於地下室通往一樓公共樓梯處加設鐵門，且平日均上鎖
    ，使其他共有人無從自一樓公共樓梯進入地下室，妨害其他共有人使用地下室至
    為灼然，自係侵害他共有人之權利，他共有人得本於所有權請求除去妨害，並回
    復原狀。故上訴人私設鐵門，妨害被上訴人使用，被上訴人主張妨害其所有權，
    請求上訴人拆除並回復原狀，洵屬有據，應予准許。
六、按無法律上原因而受利益，致他人受損害者，應返還其利益。民法第一百七十九
    條前段定有明文。又民法第八百十八條所定各共有人按其應有部分，對於共有物
    之全部有使用收益之權，係指各共有人得就共有物全部，於無害他共有人之權利
    限度內，可按其應有部分行使用益權而言。故共有人如逾越其應有部分之範圍使
    用收益時，即係超越其權利範圍而為使用收益，其所受超過利益，要難謂非不當
    得利（最高法院五十五年臺上字第一九四九號判例參照）；且無權占有他人土地
    ，可能獲得相當於租金之利益為社會通常之觀念（最高法院六十一年臺上字第一
    六九五號判例參照），又依土地法第一百零五條準用同法第九十七條之規定，建
    築基地之租金以不超過土地申報價額年息百分之十為限（最高法院四十六年臺上
    字第八五五號判例參照），而依土地法施行法第二十五條規定，所謂土地之價額
    係依法定地價，土地法第一百四十八條並規定土地所有權人依土地法所申報之地
    價為法定地價，此於平均地權條例施行區域，係指地政機關舉辦規定地價重新定
    地價時，土地所有權人在公告申報期間內自行申報之地價；如未於公告期間申報
    地價，則依平均地權條例第十六條前段規定，以公告地價百分之八十為其申報地
    價。本件上訴人無法律上原因，佔用系爭土地如原判決附圖斜線部分面積四十八
    ．九平方公尺使用收益，顯已逾越其應有部分範圍使用收益系爭土地，消極地減
    免其應支付使用土地之代價而受有利益，且致被上訴人及其餘共有人受有相當租
    金之損害，依前揭說明，被上訴人請求上訴人給付相當於租金之利益，洵屬正當
    。經查，上訴人前開佔用部分坐落台北縣新莊市○○段六三四地號土地中如原判
    決附圖所示斜線部分面積四十八．九平方公尺，屬城市地區，依被上訴人提出之
    土地登記謄本所載，系爭土地於八十年八月至八十三年七月間之申報地價為每平
    方公尺一萬零四百元、八十三年七月至八十六年六月間之申報地價為每平方公尺
    一萬零六百四十元、八十六年七月至八十八年一月被上訴人起訴止之申報地價為
    每平方公尺一萬一千六百元（見原審卷第四十四至四十六頁、本院卷第九十二頁
    ），且為上訴人所不爭，本院審酌上訴人占用如原判決附圖斜線部分位置係砌牆
    裝設鐵捲門供車庫使用，雖被上訴人主張上訴人係出租他人使用，惟為上訴人所
    否認（見原審卷第七十一頁反面），被上訴人並未舉證證明上訴人有出租營利之
    事實，其主張尚嫌無據，且經原審及本院勘驗現場結果，上訴人佔用部分係位於
    兩造區分所有五層樓建物一樓後側延伸部分，該佔用部分為磚造牆、鐵皮屋頂之
    車庫，內有衛浴設備；位於住宅區之巷底，且佔用部分之後側即為圍牆、死巷，
    距離台北縣新莊市○○路約一、二十公尺；系爭五層樓房屋面對台北縣新莊市○
    ○路○○道路為雙向單線十米道路，距離同市○○路約五百公尺，交通尚稱便利
    ，兩造區分所有建物均作住家使用，附近除一樓供店面使用外，餘多為住家等情
    ，有原審及本院勘驗筆錄、現場照片及附圖（見原審卷第七十一頁反面、七十三
    頁正、反面、本院卷第六十三、六十四頁）附卷可稽，認被上訴人所受相當租金
    之損害額應以土地申報價額年息百分之五計算為適當，準此，被上訴人請求自八
    十三年一月二十一日起至八十八年一月二十日止，上訴人應給付被上訴人每人各
    六千七百零八元（計算方式如下：
    八十三年一月二十一日至八十三年六月三十日（共一百七十一日）：10400×
      48.9×5％÷365×171÷20＝595.6
    八十三年七月一日至八十六年六月三十日（共三年）：10640×48.9×5％×3
      ÷20＝3902.2
    八十六年七月一日至八十八年一月二十日（共五百六十九日）：11600×48.9
      ×5％÷365×569÷20＝2210.6
    ＋＋＝6708.4，元以下四捨五入 ），
    及自起訴狀繕本送達上訴人之翌日即八十八年二月十二日（見原審卷第五十一頁
    ）起至返還系爭土地佔用部分之日止，按月給付被上訴人等每人各一百十八元（
    計算方式：八十八年二月十二日至返還土地之日止（每月）：11600×48.9×5％
    ÷12÷20＝118.1，元以下四捨五入）。
七、綜上所述，被上訴人本於所有權之作用及不當得利之法律關係請求上訴人應將系
    爭土地上如原判決附圖所示斜線部分，面積四八．九平方公尺之地上物拆除，將
    土地返還被上訴人及其他共有人全體，及應將門牌號碼台北縣新莊市○○街三十
    八號五層樓房之地下室如原判決附圖標示之鐵門拆除，並回復原狀，且應給付被
    上訴人每人各六千七百零八元，及自八十八年二月十二日起至返還土地之日止，
    按月給付被上訴人每人各一百十八元，為有理由，應予准許。原審就前揭被上訴
    人請求一萬三千二百十七元部分僅准許六千六百零九元，雖有未洽，惟未據被上
    訴人聲明不服，而其餘為被上訴人勝訴之判決，並准供擔保為假執行或免為假執
    行之宣告，於法並無違誤，上訴論旨指摘原判決不當，求予廢棄改判，為無理由
    ，應予駁回。
八、本件判決之基礎已臻明確，兩造其餘攻擊防禦方法，及未經援用之證據，經核均
    與判決結果不生影響，不予論述，附此敘明。
九、據上論結，本件上訴為無理由，依民事訴訟法第四百四十九條第一項、第七十八
    條，判決如主文。
中      華      民      國    八十九    年      一      月      三十一  日
                                臺灣高等法院民事第十七庭
                                    審判長法  官  鄭  雅  萍
                                          法  官  吳  謀  焰
                                          法  官  黃  雅  惠
右正本係照原本作成。
如不服本判決，應於收受送達後二十日內向本院提出上訴書狀，其未表明上訴理由者
，並應於提出上訴後二十日內向本院補提理由書狀（均須按他造當事人之人數附繕本
）。
中      華      民      國    八十九    年      二      月        二    日
                                          書記官  蕭  筆  花


司法院資訊處製作；財團法人民間司法改革基金會備份。
